最高法院民事判決　　　　　　　九十六年度台上字第八三四號
上　訴　人　甲○○○
訴訟代理人　沈 朝 江律師
被 上訴 人　乙 ○ ○
上列當事人間請求返還不當得利事件，上訴人對於中華民國九十
五年九月二十九日台灣高等法院台中分院第二審判決（九十五年
度上字第二一四號），提起上訴，本院判決如下：
    主  文
原判決除假執行部分外廢棄，發回台灣高等法院台中分院。
    理  由
本件上訴人主張：兩造於民國九十年六月五日訂立攤位買賣合約
書，由被上訴人以新台幣（下同）一百三十萬元向伊買受台中市
○○○街一三五號二樓編號一七一號攤位（下稱系爭攤位）之使
用權，價金由被上訴人簽發支票交伊分期兌領，伊於訂約當天，
即將攤位交給被上訴人占有使用收益。惟被上訴人竟於九十三年
十月十八日對伊提起返還價金及法定利息之訴訟，經台灣高等法
院台中分院（下稱台中高分院）九十四年度上易字第一○○號判
決認定兩造之攤位買賣合約無效，判決伊敗訴確定。兩造之攤位
買賣合約既為無效，則以每月租金四萬元計算，被上訴人自九十
年六月五日占有攤位使用收益起至九十四年十二月七日放棄攤位
占有使用止，取得相當於租金之不當得利二百十六萬元，致伊受
有損害等情，爰依不當得利之法律關係，求為命被上訴人如數給
付，並加計自九十四年十二月七日起算法定遲延利息之判決（第
一審判命被上訴人給付五十八萬四千九百八十二元本息，駁回上
訴人其餘之請求，上訴人及被上訴人分別就其敗訴部分提起上訴
及附帶上訴。原審就上開五十八萬四千九百八十二元本息部分改
判駁回上訴人在第一審之訴，並駁回上訴人之上訴）。
被上訴人則以：系爭攤位可能收取之租金自九十年六月五日之後
一直下跌，上訴人以每月租金四萬元計算不當得利，顯不合理。
且伊自九十年六月五日起至九十四年十二月七日止，代替上訴人
繳付之攤位租金、管理費及營業稅，合計為五十三萬零三百九十
一元，伊主張與上訴人之不當得利債權相抵銷等語，資為抗辯。
原審將第一審所為上訴人勝訴部分之判決廢棄，改判駁回其在第
一審之訴，及維持第一審所為上訴人敗訴部分之判決，駁回其上
訴，無非以：上訴人主張兩造於九十年六月五日訂立攤位買賣合
約書，由被上訴人以一百三十萬元向上訴人買受系爭攤位之使用
權，兩造均已給付完畢，被上訴人並占有使用系爭攤位。嗣經另
案台中高分院九十四年度上易字第一○○號民事判決以「台中市
政府函覆第一廣場之市場攤位自八十九年七月一日起禁止轉讓，
不得辦理承租人名義變更」為由而認為系爭攤位買賣合約無效，
因此判命上訴人應返還被上訴人價金一百三十萬元及其法定利息
等情，為被上訴人所不爭執，且有該民事判決在卷可稽，堪信為
真實。系爭攤位既經另案判決兩造間之買賣契約無效確定在案，
依民法第一百十三條規定，無效法律行為之當事人，於行為當時
知其無效或可得而知者，應負回復原狀或損害賠償之責任。又買
賣契約為雙務契約，雙方之給付，依其經濟上之交換目的構成一
整體。是以買賣契約縱然無效，倘當事人雙方事實上均已履行，
則給付與對待給付仍應一併觀察計算。若買受人所支付之價金與
出賣人所交付物品之價額相當，自難謂買受人受領買賣標的物獲
有不當得利。本件被上訴人前以一百三十萬元之價款買受系爭攤
位，該價款乃買賣雙方衡量各種情形相互磋商後所作之決定，上
訴人既不能證明兩造間之買賣有何不相當之處，應認上訴人交付
之標的物與被上訴人支付之價金為相當。而被上訴人於前開九十
四年度上易字第一○○號判決確定後，已將該攤位返還上訴人，
上訴人並已向台中市政府中止租賃該攤位，依上開說明，上訴人
自不得再依不當得利之法律關係，請求被上訴人給付使用該攤位
所獲得之利益，上訴人請求被上訴人給付二百十六萬元及其法定
遲延利息為無理由，不應准許等詞，為其判斷之基礎。
查上訴人因履行攤位買賣合約而將系爭攤位交付被上訴人占有使
用收益，因買賣合約無效，被上訴人受領使用收益系爭攤位之法
律上原因自始即不存在，依民法第一百七十九條規定，被上訴人
應返還其占有攤位期間使用收益攤位所受之利益，乃原審見未及
此，為與此相反之論斷，自欠允洽。次查雙務契約當事人之一方
負擔之給付與他方負擔之對待給付有對價關係，被上訴人前已依
買賣合約給付價金予上訴人，因買賣合約無效，上訴人嗣後已依
法院另案判決將該價金及部分利息返還被上訴人，被上訴人占有
使用收益攤位期間，上訴人如就該價金亦享有利息之收益，計算
被上訴人應返還利益之範圍，應扣除上訴人之利息收益。原審未
調查審酌被上訴人占有使用收益系爭攤位之期間為多久？受有多
少利益，上訴人何時向被上訴人收取買賣價金，何時依另案判決
返還該價金及多少利息，資為判斷之依據，遽以前開理由為上訴
人敗訴之判決，未免速斷。上訴論旨，指摘原判決不當，求予廢
棄，非無理由。
據上論結，本件上訴為有理由。依民事訴訟法第四百七十七條第
一項、第四百七十八條第二項，判決如主文。
中　　華　　民　　國　九十六　年　　四　　月　 二十　 日
                      最高法院民事第三庭
                          審判長法官  吳　正　一
                                法官  劉　福　聲
                                法官  黃　義　豐
                                法官  簡　清　忠
                                法官  吳　麗　女
      本件正本證明與原本無異
                                      書  記  官
中　　華　　民　　國　九十六　年　　四　　月　 三十　 日
                                                      ｖ
